【裁判字號】    99,上訴,32
【裁判日期】    990324
【裁判案由】    殺人未遂
【裁判全文】
臺灣高等法院高雄分院刑事判決          99年度上訴字第32號
上  訴  人  臺灣高雄地方法院檢察署檢察官
被      告  乙○○
指定辯護人  本院公設辯護人   孫妙岑
上列上訴人因被告殺人未遂案件，不服臺灣高雄地方法院98年度
訴字第815 號中華民國98年11月17日第一審判決（起訴案號：臺
灣高雄地方法院檢察署98年度偵字第12754 號），提起上訴，本
院判決如下：
     主  文
上訴駁回。
     事  實
一、乙○○前因施用毒品案件，經法院判處有期徒刑2 年、10月
    ，並定應執行之刑為有期徒刑2 年8 月確定（嗣因適用中華
    民國九十六年罪犯減刑條例減為有期徒刑1 年、5 月），另
    又因公共危險案件，經法院判處有期徒刑10月確定（嗣因適
    用中華民國九十六年罪犯減刑條例減為有期徒刑5 月），及
    因竊盜案件，經法院判處有期徒刑1 年10月確定（不符合減
    刑），前開各罪再於97年3 月4 日經合併定應執行為有期徒
    刑3 年6 月，於民國97年11月8 日縮刑期滿執行完畢。詎猶
    不知悔改，其因先前屢屢在高雄縣鳳山市○○○路188 巷32
    號房屋（下稱前開房屋）外高聲呼喊友人吳坤益姓名而邀約
    其一起外出而影響住居安寧，致頻遭居住於同一房屋之甲○
    ○制止，導致其心生不滿，乃基於傷害之犯意，先於98年4
    月21日15時許30分前某時，即在前開房屋附近守候，及見甲
    ○○於同日15時30分許，鎖好其住處大門反身欲與事先相約
    之同事蘇瑋翔在高雄縣鳳山市○○○路192 巷口會合之際，
    ，竟持水果刀1 支衝向甲○○並朝其手、腹部揮舞，甲○○
    見狀則隨手抓取一個大罐果汁空瓶倒退閃躲攻擊，並試圖以
    右手所拿之大罐果汁空瓶抵擋，然仍不敵乙○○所揮舞之水
    果刀，甲○○因而受有右肘受有切割傷（7X1 公分）、腹部
    則受穿刺傷（3X1 公分）併傷及大腸腸系膜及腸壁等傷害，
    惟乙○○及見甲○○拔腿逃跑，因心有未甘，仍在後追逐，
    迨甲○○躲入原相約釣蝦之同事蘇瑋翔停在上開約定巷口會
    合等候之自小客車，經蘇瑋翔迅速駛離現場並將甲○○載往
    國軍高雄總醫院附設民眾診療服務處就診，乙○○始行罷手
    ，並將前開行兇用水果刀隨手棄置不詳地點。嗣員警調閱監
    視錄影帶發現乙○○涉嫌重大，而於98年4 月23日21時30分
    許，始持拘票前往高雄縣鳳山市○○街52號屋後將乙○○拘
    提到案，始悉上情。
二、案經甲○○訴由高雄縣政府警察局報請臺灣高雄地方法院檢
    察署檢察官偵查起訴。
     理  由
壹、證據能力方面
一、按被告以外之人於偵查中向檢察官所為陳述，除顯有不可信
    之情況者外，得為證據，刑事訴訟法第159 條之1 第2 項定
    有明文。偵查中對被告以外之人（包括證人、鑑定人、告訴
    人、被害人及共同被告等）所為之偵查筆錄，或被告以外之
    人向檢察官所提之書面陳述，性質上均屬傳聞證據。惟現階
    段刑事訴訟法規定檢察官代表國家偵查犯罪、實施公訴，依
    法其有訊問被告、證人及鑑定人之權，證人、鑑定人且須具
    結，而實務運作時，檢察官偵查中向被告以外之人所取得之
    陳述，原則上均能遵守法律規定，不致違法取供，其可信度
    極高，職是，被告以外之人前於偵查中已具結而為證述，除
    反對該項供述得具有證據能力之一方，已釋明「顯有不可信
    之情況」之理由外，不宜以該證人未能於審判中接受他造之
    反對詰問為由，即遽指該證人於偵查中之陳述不具證據能力
    。證人即被害人兼證人甲○○、證人蘇瑋翔於檢察官偵查中
    所為之陳述（偵二卷20-22 頁），既均依法具結，且均無顯
    不可信之情況，依上開說明，其2 證人於偵查中之結證均具
    有證據能力。
二、又按一般人在日常生活中，因為傷痛或其他身體不適之徵狀
    ，到醫療院所就診而非訴訟目的就醫，醫生在例行性診療過
    程對病患所為醫療行為後出具之診斷證明書，而醫生為從事
    業務之人，於通常醫療過程所製作之證明文書或病歷資料，
    係應屬刑事訴訟法第159 之4 第2 款所稱之證明文書。本件
    甲○○98年4 月23日國軍高雄總醫院診斷證明書（警卷17頁
    ）、國軍高雄總醫院98.5.18 醫雄企管字第0980002225號函
    暨甲○○之病況說明及病歷影本（偵二卷26-31 頁），均係
    偵查機關向醫院調取之受害人傷況資料，依上開規定說明，
    自均具有證據能力。
三、本判決後述其餘所引用之證據資料，其中係屬傳聞證據部分
    ，縱無刑事訴訟法第159 條之1 至第159 條之4 或其他規定
    之傳聞證據例外情形，亦因被告乙○○、辯護人及檢察官，
    均已明示同意作為證據使用（本院卷38-39 頁），且本院審
    酌卷內並無事證顯示各該陳述之作成時、地與週遭環境，有
    何致令陳述內容虛偽、偏頗之狀況且與待證事實，均具有關
    連性，依刑事訴訟法第159 條之5 第1 項之規定，為傳聞法
    則之例外，均應有證據能力。
貳、實體方面
一、訊據被告乙○○對上開其持水果刀刺傷甲○○之事實，固已
    供承在卷，惟矢口否認有何故意傷害甲○○之犯意，並辯稱
    ：因為之前1 、2 天他（甲○○）就有拿棍棒打我，打完之
    後隔天他在他家住處附近的超商又要騎機車撞我，我很生氣
    ，所以在98.4.23 當天持刀去找他理論，是想嚇嚇他云云。
    惟查：
（一）被告乙○○因不滿甲○○先前對被告屢在前開屋外高聲呼
      喊友人吳坤益之姓名而擾亂住居安寧，因而與甲○○頻生
      口角之事實，業據證人甲○○證述在卷（警卷6-8 頁、偵
      二卷20-21 頁、原審一卷114 反面-116頁）；而被告於98
      年4 月21日15時30分許，趁甲○○甫鎖好其住處大門欲前
      去與友人會合之際，即持水果刀1 支在甲○○住處門口前
      ，向其揮舞並刺其身體因而造成甲○○受有右肘切割傷（
      7X1 公分）、腹部受有穿刺傷（3X1 公分）併傷及大腸腸
      系膜及腸壁等情，業據被告已於警詢、偵訊及原審法院審
      理供承在卷（警卷第4 至5 頁，偵卷第7 至8 頁、第15至
      16頁，原審二卷5 至6 頁，原審卷19至21頁、57頁、94頁
      、118 頁反面至119 頁），且經證人甲○○、蘇瑋翔證述
      明確（偵二卷20、22頁），並有前開房屋現場照片（警卷
      第18頁）、高雄縣鳳山市○○○路130 巷與誠德街口錄影
      監視畫面翻拍照片（警卷第22頁）、國軍高雄總醫院診斷
      證明書（警卷第17頁）及該院98年5 月18日醫雄企管字第
      0980002225號函暨附病患甲○○病情狀況說明、病歷資料
      （偵二卷第26至31頁）在卷可稽，足見被告乙○○於案發
      之際持水果刀劃、刺傷甲○○手肘及腹部之事實，已甚顯
      明。
（二）被告雖以: 其原要嚇嚇甲○○，是不小心才刺到他（甲○
      ○）云云置辯。惟證人甲○○已於偵訊、原審均證稱：我
      原先並不知道被告守候在我住家附近，但我要出門時，被
      告就過來離我約3 公尺的距離並持刀攻擊我，我當下反應
      是立即以手阻擋，右手肘因而受傷，之後又遭被告以刀刺
      傷腹部等語明確（原審一卷115 頁反面、116 頁、偵二卷
      20頁）。另原審法院復勘驗高雄縣鳳山市○○○路130 巷
      與誠德街口開屋外事發經過錄影監視畫面錄影顯示：於畫
      面第1 至16秒可見甲○○走出屋外，彎腰並把門帶上後，
      背向門外右手拿著鑰匙將門上鎖，並將鑰匙放入上衣口袋
      中；於畫面第17至29秒可見被告左手持刀衝到甲○○面前
      ，甲○○即隨手拾起門外之大罐果汁空瓶示意被告勿再靠
      近，但被告仍持水果刀揮舞並刺向朝甲○○身體（頭部以
      下），但遭甲○○右手持該大罐果汁空瓶加以阻擋…，被
      告再次持刀蹲低身體後，又刺向甲○○身體（頭部以下）
      ，甲○○則先後以倒退、下蹲並彎腰等方式閃躲該次攻擊
      ，被告嗣又走向甲○○，並持刀刺向甲○○之身體（而此
      段前後歷時13秒之期間中，雙方間並無任何對話）等情，
      業經原審勘驗屬實，並製有勘驗筆錄暨錄影監視畫面翻拍
      照片10數幀（原審一卷第92至104 頁）在卷可憑，足認被
      告持該水果刀係待甲○○將前開房屋大門上鎖並收妥鑰匙
      後，始衝到甲○○面前，並朝其揮舞並刺其頭部以下身體
      部位之事實，已甚明確。復參諸被告已於偵訊供稱：我是
      因為生氣，所以在98年4 月21日當天直接帶刀要找甲○○
      理論，並朝甲○○手部、腹部各刺1 刀等語（偵卷15頁）
      ，再比對被害人甲○○亦以證人身分證述：（你在98年4
      月21日前是否有跟乙○○發生過任何爭執口角）沒有毆打
      ，他常來我家騷擾，鄰居也都有在反應，我叫他儘量不要
      來我家這邊叫等語（原審一卷115 頁）及被告警詢供稱：
      當天我去找甲○○…，是因朋友之間的事情而與他（甲○
      ○）發生口角，所以才到他家前路邊等候並拿出預藏之水
      果刀將甲○○殺害（傷）等語（警卷4 頁）。足徵被告因
      不滿甲○○對其制止其屢在前開屋外高聲呼喊友人而擾亂
      居住安寧，始持刀欲向甲○○報復之事實，應可確認，故
      被告雖辯稱：他（甲○○）因為之前1 、2 天就有拿棍棒
      打我，打完之後隔天他在他家住處附近的超商要騎機車撞
      我，我才在98.4.23 當天去找他理論云云，委無可採。
（三）按殺人未遂與傷害之區別，應以加害人有無殺意為斷；以
      戕害他人生命之故意，著手於刺殺之實行而未發生死亡之
      結果，為殺人未遂，倘無使人喪失生命之故意，僅在使其
      身體、健康受到傷害，則為傷害罪，二罪皆發生傷害之結
      果，祗其主觀犯意及身體傷害程度不同而已；又受傷之多
      寡，及是否為致命部分，有時雖可藉為認定有無殺意之心
      證，究不能據為絕對標準；末下手之情形如何，與是否確
      有殺人之決意，不無關係，自應參酌當時之情況，視其下
      手之輕重，砍向之部位，以為判斷，非謂一經持刀或以刀
      砍人，即必有殺人之故意（最高法院84年度臺上字第3179
      號判決、18年度上字第1309號判例、72年度臺上字第5095
      號意旨參照）。故殺人未遂與傷害罪之區別，當以行為人
      下手之際殺人犯意存否為斷，惟該隱藏於行為人內部主觀
      之意思，應有積極並確實之證據方足認定，從而殺人或傷
      害之主觀犯意認定，須參酌行為人與被害人事前之仇隙是
      否足以引起殺人之動機、被害人傷痕之多寡、受傷處是否
      為致命部位、行為人之下手情形，亦即攻擊時之力道是否
      猛烈足資使人斃命等一切客觀情狀，敘述如下：(1)本件被
      告與告訴人甲○○於案發前僅因被告曾在前開屋外擾亂居
      住安寧之細故而與甲○○發生爭執外，雙方並無何其他重
      大仇怨，已如前述，衡情被告於案發當時應無致被害人甲
      ○○非死不可之強烈原因，合先敘明。(2)又由上開監視器
      所拍攝之過程中，甲○○係鎖上其住處大門，而於反身之
      際始發現被告持刀向前對其揮舞，已如前述，足見被告當
      時早已持刀守候在甲○○住處附近，且刻意擇定甲○○已
      關妥住處大門後，始持刀向其攻擊，業有前述監視器所拍
      攝之現場照片數幀可按，是被告果真有致甲○○於死之殺
      人犯意，則其理應會趁甲○○背對被告而專注於鎖門之過
      程中，即可持刀刺擊甲○○之重要致命部位，則其何有可
      能未趁甲○○於背對被告而毫無防備機會，即積極攻擊其
      致命部位之理？(3)另由上開監視器所拍攝過程，可知被告
      係先持該水果刀正面向甲○○揮舞，甲○○見狀始以大罐
      果汁空瓶加以阻擋抵抗防衛，已如前述，是被告於案發之
      際，果真有刺殺甲○○致死之犯意，則何有可能會先以刀
      向甲○○揮舞後，讓其有機會防禦、抵抗之可能，足見被
      告上開所辯: 當時持刀並非要甲○○致命等語，洵非無據
      。(4)又甲○○因受被告持水果刀揮舞、刺擊，其右肘受有
      切割傷7X1 公分，另腹部則受穿刺傷3X1 公分併傷及大腸
      腸系膜及腸壁等情，此有國軍高雄總醫院甲○○之傷況之
      病患病情狀況說明可按（偵二卷27頁），足見被告當時對
      呂長揮刺之過程中，並未對被害人猛力刺擊，否則何以甲
      ○○遭刀刃刺傷之2 處部位深度均僅有1 公分之理。又依
      國軍高雄總醫院甲○○之傷況之病歷及病情狀況說明及病
      歷亦載明：甲○○於98年4 月21日16時18分許，係自行步
      入該院急診處，且其意識清楚，呼吸、脈搏、四肢循環、
      活動力均正常，並能自行簽具手術同意書等語，此有國軍
      高雄總醫院8.5.18醫雄企管字第0980002225號函暨甲○○
      之病況說明可按（偵二卷26-31 頁），益見被告當時下手
      並未有何殺意，否則甲○○於案發當時若遭被告強力揮砍
      及猛刺，則其自無可能到醫院急診室時，猶能自行走入急
      診室並簽具手術同意書。又參諸甲○○之腹部傷勢雖已傷
      及腸系膜及腸壁，然竟未刺穿重要之內臟、器官，至其餘
      傷勢則在不足致命之手肘部位等情，此亦足徵被告當時所
      攻擊力道，未達足以使人因而斃命之程度，則被告持刀攻
      擊甲○○之舉，應係意在使甲○○身體受到傷害，尚難認
      被告當時具有殺人之故意。(5)又被告於刺傷甲○○手肘、
      腹部後，雖仍在後追逐負傷逃跑之甲○○，並於甲○○搭
      上蘇瑋翔自小客車時猶有拍打小客車車窗之事實，雖亦據
      證人甲○○證述在卷，核與證人蘇瑋翔（甲○○之友人）
      於警、偵訊證述情節相符（警卷10頁、偵二卷22頁），蘇
      瑋翔並證稱: 我當天開車到甲○○家門口，因為我要約他
      去釣蝦，我跟他說我在界陽超商門口等他，我就先下車買
      煙，煙買完之後被害人（甲○○）還沒有來，我就打電話
      給他，但他沒接，再過2 分鐘後，他就跑到我的正前方進
      我的車子，我就看到被告追上來，被告追上來的時候有拿
      刀子，因此被害人坐上我的車子時，我趕緊將車門上鎖等
      語（偵二卷22頁），然告訴人甲○○及證人蘇瑋翔上開之
      證述，固足以證明被告當時持刀刺傷甲○○後，猶心有未
      甘，以致對甲○○仍有追逐之舉，然被告上開追逐之行為
      是否即已具有殺人之犯意，則乏其他具體證據足資證明，
      故上訴意旨僅憑被告於甲○○遭刺逃跑後，猶在後追逐等
      情節，即推認被告當時已萌殺人犯意，自有未洽。
（四）綜上所述，被告持刀傷害甲○○之事證，已甚明確，犯行
      洵堪認定。
二、核被告乙○○所為，係犯刑法第277 條第1 項之傷害罪，又
    被告前因施用毒品案件，經法院判處有期徒刑2 年、10月，
    並定應執行之刑為有期徒刑2 年8 月確定（嗣因適用中華民
    國九十六年罪犯減刑條例減為有期徒刑1 年、5 月），另又
    因公共危險案件，經法院判處有期徒刑10月確定（嗣因適用
    中華民國九十六年罪犯減刑條例減為有期徒刑5 月），及因
    竊盜案件，經法院判處有期徒刑1 年10月確定（不符合減刑
    ），前開各罪再於97年3 月4 日經合併定應執行為有期徒刑
    3 年6 月，甫於97年11月8 日縮刑期滿執行完畢，此有臺灣
    高等法院被告全國前案紀錄表可按，其於5 年內故意再犯本
    罪，為累犯，依法應加重其刑。
三、原審認被告犯傷害罪部分，其罪證明確，因而變更起訴法條
    ，依刑事訴訟法第299 條第1 項、第300 條，刑法第277 條
    第1 項、第47條第1 項，刑法施行法第1 條之1 之規定，並
    審酌被告僅因細故，竟在公眾通行之巷道對甲○○持刀予以
    刺傷，顯然平日法紀觀念淡薄，且嚴重漠視被害人之人格法
    益及迄未賠償被害人身體及精神上所受之傷害等其他一切情
    狀，爰量處有期徒刑2 年，復敘明本件犯傷害用之水果刀，
    已遭被告隨手丟棄滅失而無庸宣告沒收。其認事用法，核無
    不合，量刑亦屬允當。公訴人上訴意旨則認本件被告所為係
    犯殺人未遂罪，而指摘原判決不當，自無理由，應予駁回。
參、被告乙○○另犯詐欺得利罪部分，業經原審法院判處拘役45
    日確定在案，故不另論列，附此敘明。
據上論斷，應依刑事訴訟法第368條，判決如主文。
本案經檢察官陳建年到庭執行職務。
中    華    民    國    99    年    3     月    24    日
                    刑事第十庭  審判長法  官 陳中和
                                      法  官 林水城
                                      法  官 李政庭
以上正本證明與原本無異。
本判決被告不得上訴。
檢察官如不服本判決應於收受本判決後10日內向本院提出上訴書
狀，其未敘述上訴理由者，並得於提起上訴後10日內向本院補提
理由書狀（均須按他造當事人之人數附繕本）「切勿逕送上級法
院」。
中    華    民    國    99    年    3     月    24    日
                                      書記官  周青玉
附錄本判決論罪科刑法條
刑法第277 條第1 項
傷害人之身體或健康者，處3 年以下有期徒刑、拘役或1000元以
下罰金。

司法院資訊處製作；財團法人民間司法改革基金會備份。
